【裁判字號】    96,基簡,1198
【裁判日期】    970222
【裁判案由】    確認本票債權不存在
【裁判全文】
臺灣基隆地方法院基隆簡易庭民事判決
原      告  乙○○
被      告  甲○○
上列當事人間請求確認本票債權不存在事件，本院於民國97年2
月13日言詞辯論終結，判決如下：
    主  文
確認被告持有原告所簽發面額新壹幣壹萬伍仟陸佰元之本票無效
。
訴訟費用新臺幣壹仟元由被告負擔。
    事實及理由
一、原告起訴主張：被告持有原告於民國96年10月24日簽發、票
    面金額新臺幣（下同）15,600元、未載到期日之本票（下稱
    系爭本票）1紙，經本院裁定准予強制執行，惟系爭本票乃
    因原告於92年間向被告承租計程車營業作為保證之用，然原
    告從未積欠租金，縱使原告有積欠租金之情事，被告亦應於
    前1、2年即向原告催討，然已逾5年始為請求，顯不合理，
    為此請求確認系爭本票債權不存在。被告則抗辯略以：原告
    與被告於92年2月8日簽訂租車契約書，當時被告並未要求原
    告簽發保證本票，嗣因原告積欠被告租金，被告依約取回計
    程車，乃要求開立授權書及本票各1紙，授權被告於原告未
    依約給付租金、違規罰金、車損及其他一切賠償時，被告得
    按實際金額填載本票面額及到期日，經被告結算結果原告尚
    積欠被告15,600元，乃本於授權填寫本票面額後，聲請本院
    裁定准予強制執行等語。
二、得心證之理由：
(一)原告與被告於92年2月8日簽訂租車契約書，由原告向被告承
    租計程車營業，原告並應被告之要求簽發授權書、本票予原
    告，授權被告於原告未依約給付租金、違規罰金、車損及其
    他一切賠償時，得按實際金額填載本票面額及到期日，聲請
    法院強制執行，有被告提出原告不爭之租車契約、授權書、
    本票各1紙在卷可稽，自堪信實。惟觀諸兩造不爭之授權書
    原告僅授權被告按實際金額填載本票「面額」及「到期日」
    。
(二)按欠缺本法所規定票據上應記載事項之一者，其票據無效，
    票據法第11條第1項前段定有明文。又依同法第120條第1項
    第6款規定，發票年、月、日為本票應記載事項。故本票上
    如未記載發票年、月、日，或記載不清難以辨識發票日期者
    ，其本票當然無效（最高法院90年台抗字第37號判例要旨參
    照）。次按「授權執票人填載票據上應記載之事項，並不限
    於絕對應記載事項，即相對的應記載事項，亦可授權為之。
    本票應記載到期日而未記載，固不影響其本票效力，但非不
    可授權執票人填載之。」最高法院67年度台上字第3896號判
    例可資參照；而依62年票據法第11條第2項之修正理由：「
    票據上應記載之事項，欠缺本法所規定事項之一者，除本法
    別有規定外，其票據無效。但當事人間有基於事實上需要，
    對於票據上部分應記載之事項不能即時確定，須俟日後確定
    始能補充者，宜容許發票人先行簽發票據，交由他人依事先
    之合意補填，以減少交易上之困難．．．此種輾轉讓與他人
    之票據，經他人依事先之合意予以補填，發票人仍應依票據
    文義負責。惟為防止糾紛，明定票據債務人不得以票據原係
    欠缺記載事項為理由，對於執票人善意取得之票據，主張無
    效。」故該條文中雖未明白規定空白授權票據之字樣，但在
    實際上已予承認。且以承認空白授權票據為前提，而為防止
    逾越補填之糾紛，乃有該第11條第2項之增訂。既已承認票
    據發票人可依票據法第11條第2項發行空白票據，以因應經
    濟繁榮，貿易發達之需要，使此種輾轉讓與他人之票據，經
    該他人依事先約定之合意予以補填，苟非違背或逸出事先約
    定之合意，或縱已違背或逸出而為補填，如執票人為善意者
    ，則發票人仍應依票據文義負責。是票據法第11條第1項固
    規定欠缺該法所規定票據上應記載事項之一者，其票據無效
    ，惟此項規定，並不否定空白票據補充權之存在。換言之，
    票據行為乃財產上之法律行為，自得授權他人代理為之，前
    開最高法院判例，即在闡釋授權他人填載票據上應記載之事
    項，並不限於絕對的應記載事項，即相對的應記載事項亦無
    不可 (最高法院82年度第1次民事庭會議決議研究報告意旨
    可參）。本件原告出具之授權書乃授權被告填寫「面額」、
    「到期日」，而不及於「發票日」，而發票日乃本票應記載
    之事項，是系爭空白授權本票於原告交付被告之時，有無發
    票日之記載，以完成其發票行為，而為有效之票據，即屬首
    應審究之點？
(三)本院觀諸被告所提出之租車契約及應收帳款資料一覽表，兩
    造之租賃契約及租金結算均係在92年間即已完結，然被告所
    提出之本票，其發票日乃係以戳章所蓋之「96．10．24」，
    距92年間已有4年之久，顯然系爭空白授權本票上之發票日
    「96．10．24」並非原告簽發系爭空白授權本票所填寫，而
    係數年後被告為聲請本院裁定就系爭空白授權本票准予強制
    執行而事後自行蓋上之日期，原告在簽發系爭空白授權本票
    之時，既未記載發票日以完成發票行為，亦未授權被告填寫
    發票日期，系爭空白授權本票於原告交付被告時欠缺發票年
    月日之記載即屬無效，被告嗣後未經原告授權之填載系爭空
    白授權本票發票日亦不能使系爭空白授權本票有效，是以系
    爭空白授權本票應屬無效，則原告訴請確認系爭空白授權本
    票之債權不存在，為有理由，應予准許。本件系爭空白授權
    本票既屬無效，兩造其餘攻擊、防禦及主張已無一一審究之
    必要，併此敘明
三、訴訟費用即第一審裁判費新臺幣1,000元由被告負擔。
四、據上論斷，本件原告之訴為有理由，依民事訴訟法第78條、
    第87條第1項，判決如主文。
中    華    民    國    97    年    2     月    22    日
             基隆簡易庭法   官  徐世禎
以上正本係照原本作成。
對於本件判決如有不服，應於收受送達後20日內向本院提出上訴
書狀，上訴於本院合議庭，並按他造當事人之人數附具繕本。
中    華    民    國    97    年    2     月    22    日
                        書記官  周素秋


司法院資訊處製作；財團法人民間司法改革基金會備份。
